ACORDAO-COMPLETO-2338516

ACÓRDÃO 453/2019 ATA 6/2019 - PLENÁRIO

VISTOS, relatados e discutidos estes autos de Monitoramento determinado pelo Tribunal, por força do Acórdão 1567/2017-TCU-Plenário, decorrente de auditoria realizada no âmbito da Fiscalização de Orientação Centralizada de Transferências Voluntárias - FOCTVs (TC Processo 012.170/2016-0) .
ACORDAM os Ministros do Tribunal de Contas da União, reunidos em Sessão do Plenário, ante as razões expostas pelo Relator, em:
9.1. aplicar individualmente ao Sr. Dayvson Franklin de Souza (CPF XXX.110.942-XX) e à Sra. Berenice Maria Giannella (CPF XXX.045.358-XX) a multa prevista no art. 58, inciso IV, da Lei 8.443/1992, no valor de R$ 5.000,00 (cinco mil reais) , fixando-lhes o prazo de 15 (quinze) dias, a contar da notificação, para que comprovem, perante o Tribunal (art. 214, inciso III, alínea a, do Regimento Interno) , o recolhimento das dívidas ao Tesouro Nacional, atualizadas monetariamente desde a data do presente Acórdão até a do efetivo recolhimento, se forem pagas após o vencimento, na forma da legislação em vigor;
9.2. autorizar, caso requerido, nos termos do art. 26 da Lei 8.443/1992, o parcelamento das dívidas constantes deste Acórdão em até 36 (trinta e seis) parcelas mensais e sucessivas, sobre as quais incidirão os correspondentes acréscimos legais (multa: atualização monetária) , esclarecendo aos responsáveis que a falta de pagamento de qualquer parcela importará no vencimento antecipado do saldo devedor (art. 217, § 2º, do Regimento Interno do TCU) , sem prejuízo das demais medidas legais;
9.3. autorizar, desde logo, a cobrança judicial das dívidas a que se referem os subitens anteriores, nos termos do art. 28, inciso II, da Lei n. 8.443/1992;
9.4. reiterar a realização das seguintes diligências:
9.4.1. à Secretaria de Aquicultura e Pesca - SAP do Ministério da Agricultura, Pecuária e Abastecimento para que, no prazo de 15 dias, manifeste-se sobre o cumprimento da determinação contida no item 9.1 do Acórdão 1567/2017-TCU-Plenário;
9.4.2. ao Ministério da Mulher, da Família e dos Direitos Humanos para que, no prazo de 15 dias, manifeste-se sobre o cumprimento da determinação contida no item 9.2 do Acórdão 1567/2017-TCU-Plenário.

Monitoramento decorrente de auditoria realizada no âmbito da FOC de Transferências Voluntárias  FOCTVs.

Órgãos/Entidades do Governo do Estado de Goiás e Município de  Itauçu/GO.

3. Interessado: Tribunal de Contas da União.

13.1. Ministros presentes: José Mucio Monteiro (Presidente), Benjamin Zymler, Raimundo Carreiro, Ana Arraes e Bruno Dantas.
13.2. Ministros-Substitutos convocados: Augusto Sherman Cavalcanti, Marcos Bemquerer Costa (Relator) e André Luís de Carvalho.

ACORDAO-COMPLETO-2375961

Acórdão 2514/2019 - Plenário

MARCOS BEMQUERER

Trata-se de Monitoramento determinado pelo Tribunal, por força do Acórdão 1567/2017-TCU-Plenário, decorrente de auditoria realizada no âmbito da Fiscalização de Orientação Centralizada de Transferências Voluntárias - FOCTVs (TC Processo 012.170/2016-0) .
2.	A referida fiscalização teve o objetivo de disseminar o modelo preditivo de avaliação de riscos para transferências voluntárias - TVs desenvolvido pela Diretoria de Gestão de Informações Estratégias da Secretaria de Gestão de Sistemas e Informação para o Controle - Seginf.
3.	Por meio do Acórdão 1567/2017-TCU-Plenário expediu as seguintes determinações ao Ministério da Agricultura, Pecuária e Abastecimento e à Secretaria Especial de Direitos Humanos da Presidência da República:
"9.1. com fundamento no art. 250, inciso II, do RI/TCU, determinar ao Ministério da Agricultura, Pecuária e Abastecimento que, no prazo de 90 (noventa) dias a contar da notificação deste Acórdão:
9.1.1. conclua, se ainda não o fez, a análise de sua competência em relação à prestação de contas do Convênio 785.063/2013, levando em consideração os achados de auditoria apontados pela Secex/GO neste processo; 
9.1.2. no término do prazo fixado no subitem acima, remeta a este Tribunal informações sobre as conclusões alcançadas e providências adotadas, em especial para dar cumprimento ao art. 8º da Lei 8.443/1992, acerca de possível constatação de dano ao erário; 
9.2. com fundamento no art. 250, inciso II, do RI/TCU, determinar à Secretaria Especial de Direitos Humanos da Presidência da República que, no prazo de 90 (noventa) dias a contar da notificação deste Acórdão: 
9.2.1. conclua, se ainda não o fez, a análise de sua competência em relação à prestação de contas do Convênio 708.568/2009, levando em consideração os achados de auditoria apontados pela Secex/GO neste processo; 
9.2.2. no término do prazo fixado no subitem acima, remeta a este Tribunal informações sobre as conclusões alcançadas e providências adotadas;"
4.	Com objetivo de examinar o atendimento às referidas determinações, a então Secretaria de Controle Externo no Estado de Goiás - Secex/GO produziu a instrução que constitui a peça 68, a qual transcrevo em parte e com ajustes de forma:
"2.	Na instrução anterior (peça 54) foi proposta diligência à Secretaria de Aquicultura e Pesca - SAP da Presidência da República e ao Ministério dos Direitos Humanos, nos seguintes termos:
realizar diligência junto à Secretaria de Aquicultura e Pesca - SAP da Presidência da República para que, no prazo de 15 dias, manifeste-se sobre o cumprimento da determinação contida no item 9.1 do Acórdão 1567/2017-TCU-Plenário;  
realizar diligência junto ao Ministério dos Direitos Humanos para que, no prazo de 15 dias, manifeste-se sobre o cumprimento da determinação contida no item 9.2 do Acórdão 1567/2017-TCU-Plenário.   
3.	Com anuência do diretor e secretário desta unidade técnica, foram expedidos ofícios ao Ministério dos Direitos Humanos, Ofício n. 519/2018 (peça 57) , recebimento em 22/5/2018 (peça 59) , e à Secretaria de Aquicultura e Pesca, Ofício n. 518/2018 (peça 58) , recebimento em 21/5/2018 (peça 60) . 
4.	A Secretaria Nacional dos Direitos da Criança e do Adolescente/Ministério dos Direitos Humanos solicitou, em 8/6/2018, por meio do Ofício nº 29/2018/SEI/GAB.SNDCA/SNDCA/MDH (peça 62) , prorrogação do prazo por mais 120 dias para atendimento da diligência, concedida por Despacho do Relator incluso à peça 64. Sendo assim, a data limite para atendimento do Ofício 519/2018 passou a ser 8/10/2018, no entanto até a presente data nenhuma resposta foi encaminhada pelo órgão.
5.	Quanto ao Ofício 518/2018, seus termos foram reiterados à Secretaria de Aquicultura e Pesca por meio dos Ofícios 660/2018, de 4/6/2018, recebimento em 13/6/2018, e 765/2018, recebimento em 2/7/2018 (peças 61 e 65-67) , todos sem resposta do órgão.
6.	Em todos os ofícios expedidos por esta Corte consta o alerta de 'que o não cumprimento de diligência ou de decisão deste Tribunal, no prazo fixado, sem causa justificada, poderá ensejar a aplicação da multa prevista no art. 58, inciso IV, da Lei 8.443/1992, a qual prescinde de realização de prévia audiência, nos termos do art. 268, § 3º, do Regimento Interno do TCU'. Assim, esgotados os prazos concedidos aos órgãos para atendimento das diligências, sem o atendimento com causa justificada, submetem-se os responsáveis a multa retro mencionada.  
7.	Isto posto, sugere-se o envio dos autos ao relator com a proposta de: i) aplicar desde já ao Senhor Dayvson Franklin de Souza, CPF XXX.110.942-XX, Secretário de Aquicultura e Pesca, e  Senhora Berenice Maria Giannella, CPF XXX.045.358-XX, Secretária Nacional dos Direitos da Criança e do Adolescente, a multa prevista no art. 58, inciso IV, da Lei 8.443/1992, que prescinde de prévia audiência, ante o não atendimento à diligência desta Corte; e ii) reiterar as diligências efetuadas por meio dos Ofícios 660/2018, de 4/6/2018, e  519/2018, de 10/5/2018. 
8.	Ante o exposto, submetem-se os autos à consideração superior, propondo:
	a) aplicar ao Senhor Dayvson Franklin de Souza, CPF XXX.110.942-XX, Secretário de Aquicultura e Pesca, a multa prevista no art. 58, inciso IV, da Lei 8.443/1992, que prescinde de prévia audiência, ante o não atendimento à diligência desta Corte (Ofício 0518/2018-TCU/SECEX-GO, recebimento em 21/5/2018, 0660/2018-TCU/SECEX-GO, recebimento em 13/6/2018, e 0765/2018-TCU/SECEX-GO, recebimento em 2/7/2018) ;
	b) aplicar a Senhora Berenice Maria Giannella, CPF XXX.045.358-XX, Secretária Nacional dos Direitos da Criança e do Adolescente, a multa prevista no art. 58, inciso IV, da Lei 8.443/1992, que prescinde de prévia audiência, ante o não atendimento à diligência desta Corte (Oficio 0519/2018-TCU/SECEX-GO, recebimento em 22/5/2018) ;
	c) reiterar as diligências efetuadas por meio dos Oficio 0519/2018-TCU/SECEX-GO, recebimento em 22/5/2018 e 518/2018, este último já reiterado por meio dos Ofícios 0660/2018-TCU/SECEX-GO, recebimento em 13/6/2018, e 0765/2018-TCU/SECEX-GO, recebimento em 2/7/2018."
5.	O dirigente da unidade técnica manifestou sua anuência às conclusões e ao encaminhamento proposto pelo Auditor Federal de Controle Externo da Secex/GO (peça 69) .
	É o Relatório.

não há.

Não atuou.

MONITORAMENTO. DESCUMPRIMENTO DE DILIGÊNCIA DESTA CORTE DE CONTAS APÓS ACOLHIMENTO DE PEDIDO DE PRORROGAÇÃO DE PRAZO POR 120 DIAS. INEXISTÊNCIA DE JUSTIFICATIVAS. APLICAÇÃO DE MULTA. 1. O cumprimento de determinações e diligências realizadas pelo TCU não se encontra sujeito a juízo de conveniência e oportunidade dos gestores integrantes da Administração Pública, uma vez que se revestem de força cogente derivada das regras de competência conferidas ao Tribunal pela Constituição Federal e pela Lei 8.443/1992. 2. O não atendimento injustificado à determinação ou à diligência realizada por esta Casa de Contas, dentro do prazo estipulado, verificado em processo de monitoramento, implica incidência de multa aos responsáveis, com fulcro no art. 58, inciso IV, da Lei 8.443/1992. 4. A aplicação de multa por não adimplemento à determinação prescinde de prévia audiência quando constar, no ofício encaminhado ao responsável, a advertência de que o não cumprimento ao comando pode ensejar imposição de multa.

RELATÓRIO DE AUDITORIA (RA)

Secretaria de Controle Externo no Estado de Goiás - Secex/GO.

Trago à apreciação deste Colegiado Monitoramento determinado pelo Tribunal, por força do Acórdão 1567/2017-TCU-Plenário, decorrente de auditoria realizada no âmbito da Fiscalização de Orientação Centralizada de Transferências Voluntárias - FOCTVs (TC Processo 012.170/2016-0) .
2.	A referida fiscalização teve o objetivo de disseminar o modelo preditivo de avaliação de riscos para transferências voluntárias - TVs desenvolvido pela Diretoria de Gestão de Informações Estratégias da Secretaria de Gestão de Sistemas e Informação para o Controle - Seginf..
3.	Por meio do Acórdão 1567/2017-TCU-Plenário expediu as seguintes determinações ao Ministério da Agricultura, Pecuária e Abastecimento e à Secretaria Especial de Direitos Humanos da Presidência da República:
"9.1. com fundamento no art. 250, inciso II, do RI/TCU, determinar ao Ministério da Agricultura, Pecuária e Abastecimento que, no prazo de 90 (noventa) dias a contar da notificação deste Acórdão:
9.1.1. conclua, se ainda não o fez, a análise de sua competência em relação à prestação de contas do Convênio 785.063/2013, levando em consideração os achados de auditoria apontados pela Secex/GO neste processo; 
9.1.2. no término do prazo fixado no subitem acima, remeta a este Tribunal informações sobre as conclusões alcançadas e providências adotadas, em especial para dar cumprimento ao art. 8º da Lei 8.443/1992, acerca de possível constatação de dano ao erário; 
9.2. com fundamento no art. 250, inciso II, do RI/TCU, determinar à Secretaria Especial de Direitos Humanos da Presidência da República que, no prazo de 90 (noventa) dias a contar da notificação deste Acórdão: 
9.2.1. conclua, se ainda não o fez, a análise de sua competência em relação à prestação de contas do Convênio 708.568/2009, levando em consideração os achados de auditoria apontados pela Secex/GO neste processo; 
9.2.2. no término do prazo fixado no subitem acima, remeta a este Tribunal informações sobre as conclusões alcançadas e providências adotadas;"
4.	A Secex/GO realizou diligências à Secretaria de Aquicultura e Pesca - SAP da Presidência da República (Ofício n. 518/2018 (peça 58) , recebido em 21/05/2018 (peça 60) ) e ao Ministério dos Direitos Humanos (Ofício n. 519/2018 (peça 57) , recebido em 22/05/2018 (peça 59) ) , para obtenção de manifestação acerca do atendimento às determinações acima transcritas. 
5.	Embora a Secretaria Nacional dos Direitos da Criança e do Adolescente do Ministério dos Direitos Humanos tenha solicitado prorrogação de prazo, por mais 120 dias, para atendimento à diligência supramencionada (peça 62) , em 08/06/2018, pedido este por mim atendido, por meio do despacho acostado à peça 64, a aludida secretaria não enviou qualquer resposta a esta Corte de Contas. 
6.	Também a Secretaria de Aquicultura e Pesca não encaminhou nenhum expediente em atendimento à diligência do TCU, apesar de o Ofício n. 518/2018 ter sido reiterado pelos Ofícios 660/2018, recebido em 13/06/2018, e 765/2018, recebido em 02/07/2018 (peças 61 e 65 a 67) .
7.	Diante do descumprimento injustificado às diligências realizadas por esta Corte de Contas, a Secex/GO propõe a aplicação de multa aos responsáveis, com fulcro no art. 58, inciso IV, da Lei 8.443/1992. 
8.	Fixada as premissas que balizam os autos, passo a análise das questões principais que permeiam o processo e do correspondente encaminhamento sugerido.
9.	Preliminarmente, examino se a situação fática ora delineada se subsome ou não à hipótese legal de aplicação da pena prevista no art. 58, inciso IV, da Lei 8.443/1992. De acordo com esse dispositivo, o "não atendimento, no prazo fixado, sem causa justificada, à diligência do Relator ou à decisão do Tribunal" é causa de incidência de multa.
10.	Como se percebe, os responsáveis tiveram várias oportunidades de atender à diligência realizada pelo TCU, inclusive após prorrogação de prazo por mais 120 dias, e se mantiveram silentes. 
11.	De mais a mais, deixo bem vincado que o cumprimento de determinações expedidas pelo TCU não se encontra sujeito a juízo de conveniência e oportunidade dos gestores integrantes da Administração Pública, uma vez que tais determinações se revestem de força cogente derivada das regras de competência conferidas ao Tribunal pela Constituição Federal e pela Lei 8.443/1992. De ressaltar que, no caso de dúvidas ou inconformismo em relação a qualquer comando veiculado em decisão do Tribunal, deve o sucumbente aviar, tempestivamente, os recursos próprios previstos na Lei 8.443/1992 e no Regimento Interno/TCU, e não optar por adimplir de forma parcial e injustificada determinação desta Corte.
12.	Registro ainda que, nos ofícios expedidos por este Tribunal, comunicando acerca do Acórdão precitado (peças 57 a 61 e 65 a 67) , constava a informação de que o não cumprimento às determinações veiculadas naquelas decisões poderia sujeitar os responsáveis à penalidade prevista no art. 58 da Lei 8.443/1992.
13.	Diante desse contexto, entendo que deve ser aplicada ao Sr. Dayvson Franklin de Souza, então Secretário de Aquicultura e Pesca, e à Sra. Berenice Maria Giannella, à época Secretária Nacional dos Direitos da Criança e do Adolescente, a multa capitulada no art. 58, inciso IV, da Lei 8.443/1992, uma vez que não há justificativa para o não atendimento de diligência deste Tribunal.
14.	Vale registar que essa interpretação está alinhada ao entendimento desta Corte adotado em casos semelhantes, conforme sobressaem dos enunciados de tese colhidos da ferramenta "jurisprudência selecionada" deste Tribunal:
Acórdão 2838/2015-TCU-Plenário
"O não cumprimento de determinação expedida pelo TCU, dentro do prazo estipulado, verificado em processo de monitoramento, implica imputação de multa aos responsáveis, com fulcro no art. 58, inciso IV, da Lei 8.443/92."
Acórdão 1937/2015-TCU-Plenário
"O não encaminhamento de documentação comprobatória das providências adotadas em relação a irregularidades apontadas em auditoria, sem motivo formalmente justificado, dentro do prazo fornecido na comunicação processual, pode caracterizar o descumprimento de determinação do TCU, e poderá ensejar a aplicação de multa, nos termos do caput do art. 58, § 1º, da Lei 8.443/92 c/c art. 268, inciso VII, do Regimento Interno/TCU." 
Acórdão 935/2014-TCU-Plenário
"A aplicação de multa por não atendimento de diligência prescinde de realização de prévia audiência quando constar no ofício encaminhado ao responsável advertência de que o não cumprimento à diligência pode ensejar a aplicação de multa."
Acórdão 2470/2012-TCU-Plenário 
"Na hipótese de não atendimento a diligência do TCU, a aplicação de multa prescinde de audiência do responsável, desde que a comunicação processual a ele encaminhada preveja expressamente a possibilidade da sanção."
	Diante desse contexto, acolho a proposta de encaminhamento sugerida pela então Secex/GO e voto por que seja adotada a deliberação que ora submeto a este Colegiado.
	
TCU, Sala das Sessões em 27 de fevereiro de 2016.
MARCOS BEMQUERER COSTA
Relator